【裁判字號】    90,判,2517
【裁判日期】    901221
【裁判案由】    土地重劃
【裁判全文】
最  高  行  政  法  院  判  決                    九十年度判字第二五一七號
    原      告  甲○○
    被      告  彰化縣政府
    代  表  人  翁金珠
右當事人間因土地重劃事件，原告不服內政部中華民國八十九年一月三十一日台（八
九）內訴字第八八○九○○○號再訴願決定，提起行政訴訟。本院判決如左︰
    主  文
原告之訴駁回。
訴訟費用由原告負擔。
    事  實
緣原告所有坐落彰化縣芳苑鄉路○○段四九之一、一二○之二、一二○之三地號土地
，參加彰化縣路上北農地重劃，重劃後原告原有路上厝段四九之一地號土地分配編為
芳興段四九四、五三七地號土地；另路上厝段一二○之二、一二○之三地號土地扣除
重劃負擔後，應分配面積為○．一八二四公頃，因重劃規劃之農水路過多，重劃後受
配之芳興段三五三地號土地面積僅為○．一二二四公頃，其剩餘尚未分配之面積則併
入原告其他受配土地之中。嗣重劃土地分配結果經被告以八十四年二月二十日彰府地
劃字第二八六八三號公告，原告於公告期間對土地分配有異議，反對原路上厝段一二
○之二、一二○之三地號土地剩餘未分配之面積調往他處分配，案經被告查處，以八
十四年四月二十二日彰府地劃字第七四六七三號通知書通知原告，依重劃區第十二次
協進會決議辦理，排水、農路經變更後，剩餘土地歸芳興段三五三地號所有，由別處
扣除相當面積。被告旋依重劃區第十二次協進會決議，將農水路變更而增加之面積，
部分併入原告受配之芳興段三五三地號，面積由原○．一二二四公頃調整為○．一八
二四公頃（芳興段三五三地號增加分配之面積由同段七一二地號內扣除），部分土地
則編為芳興段三五二地號作為抵費地。原告仍有異議，一再提出陳情，經被告以八十
八年三月十一日彰府地劃字第○三三四一五號函復：「．．．二、．．．重劃後分配
芳興段三五三地號，面積○．一八二四公頃，並無減配，台端所陳，歉難辦理。」原
告不服，提起訴願、再訴願，遞遭決定駁回，遂提起行政訴訟。茲摘兩造訴辯意旨
於次：
甲、原告起訴意旨略謂：
一、被告所屬二林地政事務所所製作之地籍圖中，三五二地號土地之地目為「道」，
    三五三之一地號土地之地目為「田」，因此原告認三五二之一地號土地為劃餘地
    ，而請求將該筆土地併入三五三地號土地分配予原告，茲被告主張三五二地號土
    地始為劃餘地，則原告之請求亦隨之更正。
二、原告同意依第十二次協進會決議辦理排水、農路經變更後之剩餘土地歸三五三地
    號所有，原因有二：其一為原告反對三五三地號土地他調，其二為以原告同意五
    三七地號土地分配面積部分他調至四九四地號土地為條件等。故上開所謂剩餘土
    地歸入三五三地號土地之查處結果，並不以恢復三五三地號土地他調之土地面積
    （○．○六公頃）為限，否則查處結果必會明確記載增配之面積，惟訴願及再訴
    願機關均一再忽略事實，誤認該查處結果皆在恢復三五三地號土地他調部分之面
    積而已，進而推認系爭三五三地號土地既以恢復分配為○．一八二四公頃，即無
    減配之違法，其判斷與查處結果目的顯然相違，而有違誤。
三、原告所請求乃依查處結果變更農水路計劃後剩餘之抵費地即三五二號土地，應歸
    入三五三地號土地內分配予原告，再自原告其他應受分配土地內劃設抵費地平衡
    之，此一請求係依查處結果為據，且完全不影響全體土地所有人之分配現狀，亦
    無妨於水路用地之留設，則被告拒不依查處結果辦理，即毫無理由。
四、綜上所述，原處分及一再訴願決定，實屬違誤，請併予撤銷等語。
乙、被告答辯意旨略謂︰
一、查原告所有土地，參加路上北農地重劃，重劃前為路上厝段四九之一地號土地，
    面積○．五一四五公頃，權利範圍全部，重劃後分配為芳興段四九四地號，面積
    ○．二六三七公頃與五三七地號土地，面積○．一八二○公頃；另重劃前路上厝
    段一二○之二地號土地，面積○．二三九八公頃，權利範圍二四四九分之二○八
    ○，換算其面積為○．二○三七公頃；一二○之三地號土地，面積○．○○五一
    公頃，權利範圍二四四九分二○八○，換算其面積為○．○○四三公頃，重劃後
    分配為芳興段三五三地號土地，面積○．一八二四公頃。
二、本案土地重劃前路上厝段四九之一地號土地，因農水路規劃貫穿為二處，而此處
    東側部分為他人所有，且重劃前即建有養雞舍，被告於辦理重劃當時依土地權利
    使用現況調查結果，重劃後依農地重劃條例第二十二條規定分配為芳興段四九四
    、五三七地號等土地，並無違誤。
三、重劃前路上厝段一二○之二、一二○之三地號土地，重劃後分配為芳興段三五三
    地號土地，依扣除用地負擔後本應分配為○．一八二四公頃，但因農水路規劃用
    地過多，又限於地形特殊關係，本坵弄僅剩土地面積為○．一二二四公頃，遂分
    配面○．一二二四公頃，經原告陳情反對土地位置他調，經本重劃區第十二次協
    進會決議為農水路變更後，此坵弄面積復而增加，旋將原分配面積○．一二二四
    公頃增配至○．一八二四公頃，增配部分則由同段七一二地號土地處扣除，所剩
    土地三五二地號土地作為抵費地，辦理公開標售。
四、綜上所述，原告之訴顯無理由，請求駁回之等語。
    理  由
一、按「重劃區內同一分配區之土地辦理分配時，應按原有位次分配之。但同一所有
    權人在同一分配區有數宗土地時，面積小者應儘量向面積大者集中；出租土地與
    承租人所有土地相鄰時，應儘量向承租人所有土地集中。」「重劃後之農地坵塊
    ，以能直接灌溉、排水及臨路為原則。」農地重劃條例第二十二條第一項前段、
    第十五條第一項分別定有明文。前開規定所定之面積小者應儘量向面積大者集中
    ，應於使耕地坵形適於農事耕作、利於灌溉、排水等合於農地重劃之目的下為之
    ，非謂同一所有權人有數筆土地時，應悉予集中之；又所謂土地面積小者向面積
    大者集中，於因受實際情形所限，土地面積小者無法整筆土地向土地面積大者集
    中時，亦非謂應分割其一部向土地面積大者集中，以使土地面積大者得以維持或
    接近重劃前之情形。
二、本件原告所有坐落彰化縣芳苑鄉路○○段四九之一、一二○之二、一二○之三地
    號土地，參加彰化縣路上北農地重劃，重劃後原告原有路上厝段四九之一地號土
    地分配編為芳興段四九四、五三七地號土地；另路上厝段一二○之二、一二○之
    三地號土地扣除重劃負擔後，應分配面積為○．一八二四公頃，因該區廓重劃規
    劃之農水路過多，重劃後依原有位次受配之芳興段三五三地號面積僅為○．一二
    二四公頃，其剩餘尚未分配之面積則併入原告其他受配土地之中，以上各情，為
    訴辯雙方所不爭。前開重劃土地分配結果公告後，原告對之異議，案經被告查處
    ，依重劃區第十二次協進會決議，將農水路變更，因而增加之面積，部分併入原
    告受配之芳興段三五三地號土地，面積由原○．一二二四公頃調整為○．一八二
    四公頃（芳興段三五三地號土地增加分配之面積由同段七一二地號土地內扣除）
    ，部分土地則編為芳興段三五二地號作為抵費地，經核原告受配之芳興段三五三
    地號土地面積並無減少，原告之權益並未受損，應無不合。原告對前開分配結果
    仍有異議而一再陳情，經被告予以否准，原告仍為不服，循序提起行政訴訟，以
    如事實欄所示各節，據為爭執。經查：
（一）依本院卷內之被告八十四年四月二十二日八四彰府地劃字第七四六七三號通知
      書所載，原告於異議時，係主張「一、反對土地位置他調。．．．三、芳興段
      三五三地號陳情照原計劃。．．．」而查處結果則為：「一、三、依第十二次
      協進會決議辦理，排水、農路經變更後，剩餘土地歸芳興段三五三地號所有，
      由別處扣除相當面積。．．．」由此可知原告於對分配結果公告為異議時，既
      已反對位置他調，應亦含有如無特別事由，芳興段七一二地號土地反對他調之
      意。則被告於增加原告分配於芳興段三五三地號土地之面積時，僅增加○．○
      六公頃，使整筆土地面積增至原告應受分配之○．一八二四公頃（同時應減少
      受配同段七一二地號土地相等面積），未就原位置之同段三五二地號土地亦編
      入三五三地號土地分配予原告（亦須減少受配其他土地相等面積），並未違反
      原告之意思。
（二）原告謂原決議並未限制受配之五三五地號土地面積不得多於應可分配之○．一
      八二四公頃，自可不受此限制，將分配於七一二地號土地之部分面積改分配於
      三五三地號土地云云，惟因前開異議意旨，並未載明可不受三五三地號土地可
      分配面積數額之限制，則被告於異議意旨所及之三五三地號土地可受分配之面
      積範圍內為分配，亦無不合。
（三）依前述原告之異議意旨，原告並未就如何受配五三七地號與四三九地號土地表
      示異議，自無以七一二地號土地中之部分面積向三五三地號土地集中，作為其
      同意受分配之五三七地號土地部分面積他調至四九四地號土地為條件之可言，
      則原告主張其同意依第十二次協進會決議，有前開條件云云，並無足取。
（四）揆之前開說明，原告另受分配之同段七一二地號土地，並非必向三五三地號土
      地集中不可，被告未自原告受分配之七一二地號土地面積中，分出一部分土地
      面積向三五三地號土地集中，自無違反農地重劃條例第二十二條第一項前段之
      規定。
三、綜上所述，本件原告之主張為不可採，被告否准原告之請求，核無違誤，一再訴
    願決定遞予駁回，亦無不合，原告起訴意旨求予撤銷，為無理由，應予駁回。
據上論結，本件原告之訴為無理由，爰依行政訴訟法施行法第二條、行政訴訟法第九
十八條第三項前段，判決如主文。
中    華    民    國      九十      年     十二       月    二十一      日
                    最 高 行 政 法 院  第 四 庭
                                審 判 長 法  官      葉  振  權
                                         法  官      黃  璽  君
                                         法  官      吳  錦  龍
                                         法  官      劉  鑫  楨
                                         法  官      吳  明  鴻
右  正  本  證  明  與  原  本  無  異
                                         法院書記官  阮  桂  芬
中    華    民    國      九十      年      十二      月    二十一      日


司法院資訊處製作；財團法人民間司法改革基金會備份。
